# Aufgaben für EinsteigerInnen {#sec-AufgabeAnfang}

## Objekte in R {#sec-AufgabenAnfangA}

### Aufgabe [-@sec-AAA01] Vektoren {#sec-AAA01}

::: {.callout-note appearance="simple"}

a) Erzeugen Sie mit möglichst wenig Aufwand einen Datenvektor aus den Zahlen 1 bis 100.

b) Erzeugen Sie einen Datenvektor, der aus den Wörtern "Apfel", "Birne" und "Postauto" besteht.

c) Erzeugen Sie einen weiteren Datenvektor, in welchem die Wörter "Apfel", "Birne" und "Postauto" 30 mal wiederholt werden.

::: {.callout-caution appearance="simple"}
Schauen Sie sich die Hilfeseite zur Funktion `rep()` an, um Aufgabe c) besser lösen zu können
```{r}
#| label: AufgabeAnfangVectorenA
#| eval: false
?rep()
# oder
help(rep)
```

:::

:::

::: {.callout-tip appearance="simple"}
Lösung siehe @sec-LAA01
:::



### Aufgabe [-@sec-AAA02] Zufallsvektoren {#sec-AAA02}

::: {.callout-note appearance="simple"}
a) Erzeugen Sie einen Datenvektor aus 200 zufälligen Zahlen zwischen 1 und 500, ohne dass eine Zahl doppelt vorkommt (sog. "ohne zurücklegen").

b) Erzeugen Sie einen weiteren Datenvektor mit ebenfalls 200 zufälligen Zahlen zwischen 1 und 500, wobei Zahlen nun doppelt vorkommen dürfen (sog. "mit zurücklegen").

::: {.callout-caution appearance="simple"}
Schauen Sie sich die Hilfeseite zur Funktion `sample()` an, um die Aufgaben leichter lösen zu können.
```{r}
#| eval: false
#| label: aufgabenaa02setup
?sample
# oder
help(sample)
```

:::
:::

::: {.callout-tip appearance="simple"}
Lösung siehe @sec-LAA02
:::






### Aufgabe [-@sec-AAA03] Krankenhausaufenthalte {#sec-AAA03}

::: {.callout-note appearance="simple"}
Hundert zufällig ausgewählte Personen wurden befragt, wie oft sie im
letzten Jahr im Krankenhaus stationär behandelt wurden. Die Antworten
wurden wie folgt notiert:


              1,0,0,3,1,5,1,2,2,0,1,0,5,2,1,0,1,0,0,4,0,1,1,3,0,
              1,1,1,3,1,0,1,4,2,0,3,1,1,7,2,0,2,1,3,0,0,0,0,6,1,
              1,2,1,0,1,0,3,0,1,3,0,5,2,1,0,2,4,0,1,1,3,0,1,2,1,
              1,1,1,2,2,0,3,0,1,0,1,0,0,0,5,0,4,1,2,2,7,1,3,1,5


a) Überführen Sie die Daten in ein R-Objekt mit dem Namen `KHAufenthalte`.
b) Entfernen Sie den ersten und den dritten Eintrag aus Ihrem R-Objekt.
c) Fügen Sie die Werte $7$ und $2$ dem Objekt hinzu.
d) Benennen Sie das Objekt in `hospital.stays` um.
:::

::: {.callout-tip appearance="simple"}
Lösung siehe @sec-LAA03
:::



### Aufgabe [-@sec-AAA04] Größe und Gewicht {#sec-AAA04}

::: {.callout-note appearance="simple"}
Von 10 Personen wurden folgende Körpergrößen in Meter gemessen:

              1,68   1,87   1,95   1,74   1,80
              1,75   1,59   1,77   1,82   1,74

... sowie folgende Gewichte in Gramm:

              78500  110100  97500   69200   82500
              71500   81500  87200   75500   65500

a) Überführen Sie die Daten in R-Objekte mit den Namen `Groesse` und `Gewicht`.
b) Rechnen Sie das Gewicht um in Kilogramm, und speichern Sie Ihr Ergebnis in der Variable `Kilogramm`.
c) Berechnen Sie den BMI (kg/m^2^) der Probanden und speichern Ihr Ergebnis in das Objekt `BMI` (Dabei könnten Ihnen die zuvor erstellten Variablen von Nutzen sein!).
d) Fügen Sie die Objekte `Groesse`, `Gewicht` (aber in Kilogramm) und `BMI` zu einem Datenframe zusammen.

:::

::: {.callout-tip appearance="simple"}
Lösung siehe @sec-LAA04
:::




### Aufgabe [-@sec-AAA05] ordinale Faktoren {#sec-AAA05}

::: {.callout-note appearance="simple"}
a) Erstellen Sie die ordinale Variable `Monate`, in welcher die 12 ausgeschriebenen Monatsnamen in korrekter Levelreihenfolge enthalten sind.

b) Erstellen Sie die ordinale Variable `Schulnoten`, in welcher die 6 ausgeschriebenen Schulnoten  in korrekter Levelreihenfolge  enthalten sind.

c) Erzeugen Sie aus den folgenden Daten einen ordinalen Faktor mit korrekter Levelreihenfolge.

> vielleicht, glaube nicht, nein, glaube nicht, ja, glaube schon, vielleicht, nein, glaube nicht, ja, ja, glaube schon, ja, ja, nein, glaube nicht, glaube schon, vielleicht, vielleicht, glaube nicht

:::

::: {.callout-tip appearance="simple"}
Lösung siehe @sec-LAA05
:::



### Aufgabe [-@sec-AAA06] Hogwarts-Kurse {#sec-AAA06}

::: {.callout-note appearance="simple"}
In Hogwarts wurden jeweils die vier beliebtesten Kurse der Schüler pro Haus ermittelt.

| Haus       | Kurs                                |
|------------|-------------------------------------|
| Gryffindor | Verteidigung gegen die dunklen Künste |
| Gryffindor | Zauberkunst                         |
| Gryffindor | Verwandlung                         |
| Gryffindor | Besenflugunterricht                 |
| Hufflepuff | Kräuterkunde                        |
| Hufflepuff | Pflege magischer Geschöpfe          |
| Hufflepuff | Geschichte der Zauberei             |
| Hufflepuff | Alte Runen                          |
| Ravenclaw  | Arithmantik                         |
| Ravenclaw  | Astronomie                          |
| Ravenclaw  | Verwandlung                         |
| Ravenclaw  | Verteidigung gegen die dunklen Künste |
| Slytherin  | Zaubertränke                        |
| Slytherin  | Zauberkunst                         |
| Slytherin  | Dunkle Künste                       |
| Slytherin  | Legilimentik                        |


a) Erstellen Sie das Datenframe `Kurse`, in welchem die Daten aus den Tabellenspalten `Haus` und `Kurs` enthalten sind.
b) Stellen Sie sicher, dass Ihre Variablen das korrekte Skalenniveau aufweisen.
c) Erstellen Sie für jedes Haus ein eigenes Datenframe
d) Wandeln Sie in jedem Haus-Datenframe die Variablen in Faktoren um.
e) Fügen Sie die Haus-Datenframes zu einem einzigen Datenframe `Hogwarts` zusammen. Ändern Sie anschließend den Kurs "*Geschichte der Zauberei*" in "*Geisterkunde*" um. 
:::

::: {.callout-tip appearance="simple"}
Lösung siehe @sec-LAA06
:::





### Aufgabe [-@sec-AAA07] Datentabelle {#sec-AAA07}

::: {.callout-note appearance="simple"}
Von 6 Probanden wurde der Cholesterolspiegel in mg/dl gemessen.

| Name                | Geschlecht | Gewicht | Größe | Cholesterol |
|---------------------|:------:|:------:|:------:|:------:|
| Anna Tomie          | W      | 85     | 179    | 182         |
| Bud Zillus          | M      | 115    | 173    | 232         |
| Dieter Mietenplage  | M      | 79     | 181    | 191         |
| Hella Scheinwerfer  | W      | 60     | 170    | 200         |
| Inge Danken         | W      | 57     | 158    | 148         |
| Jason Zufall        | M      | 96     | 174    | 249         |


a) Übertragen Sie die Daten in das Datenframe `chol`.
b) Erstellen Sie eine neue Variable `Alter`, die zwischen `Name` und `Geschlecht` liegt und folgende Daten beinhaltet:

| Name                | Alter |
|---------------------|:---:|
| Anna Tomie          | 18 |
| Bud Zillus          | 32 |
| Dieter Mietenplage  | 24 |
| Hella Scheinwerfer  | 35 |
| Inge Danken         | 46 |
| Jason Zufall        | 68 |

c) Fügen Sie einen weiteren Fall mit folgenden Daten dem Datenframe hinzu

| Name  | Alter | Geschlecht | Gewicht | Größe | Cholesterol |
|-------|:---:|:---:|:---:|:---:|:---:|
| Mitch Mackes | 44 | M | 92 | 178 | 220 |

d) Erzeugen Sie eine neue Variable `BMI` ($\text{BMI}=\frac{kg}{m^2}$).
e) Fügen Sie die Variable `Adipositas` hinzu, in welcher Sie die `BMI`-Werte wie folgt klassieren:
    - weniger als 18,5 $\rightarrow\ $ Untergewicht
    - zwischen 18,5 und 24.5 $\rightarrow\ $ Normalgewicht
    - zwischen 24,5 und 30 $\rightarrow\ $ Übergewicht
    - größer als 30 $\rightarrow\ $ Adipositas
f) Filtern Sie Ihren Datensatz, so dass Sie einen neuen Datensatz `male` erhalten, welcher nur die Daten der Männer beinhaltet.
:::

::: {.callout-tip appearance="simple"}
Lösung siehe @sec-LAA07
:::




