# Aufgaben für geübte User:innen {#sec-AufgabeGeuebt}

## Objekte in R {#sec-AufgabenGeuebtA}

### Aufgabe [-@sec-ABA01] Hogwarts-Kurse {#sec-ABA01}


::: {.callout-note appearance="simple"}
In Hogwarts wurden jeweils die vier beliebtesten Kurse der Schüler pro Haus ermittelt. Die Ergebnisse liegen in 2 Tabellen vor.


\small

::: {.callout-caution}
## Tabelle 1


```{r}
#| label: ABA01a
#| echo: false
# Subsets erstellen
Kurse <- data.frame(
  Haus = c("Gryffindor", "Gryffindor", "Gryffindor", "Gryffindor",
           "Hufflepuff", "Hufflepuff", "Hufflepuff", "Hufflepuff",
           "Ravenclaw", "Ravenclaw", "Ravenclaw", "Ravenclaw",
           "Slytherin", "Slytherin", "Slytherin", "Slytherin"),
  Kurs = c("Verteidigung gegen die dunklen Künste", "Zauberkunst", 
           "Verwandlung", "Besenflugunterricht",
           "Kräuterkunde", "Pflege magischer Geschöpfe", 
           "Geschichte der Zauberei", "Alte Runen",
           "Arithmantik", "Astronomie", 
           "Verwandlung", "Verteidigung gegen die dunklen Künste",
           "Zaubertränke", "Zauberkunst", 
           "Dunkle Künste", "Legilimentik")
)
gryffindor <- subset(Kurse, Haus=="Gryffindor")
hufflepuff <- subset(Kurse, Haus=="Hufflepuff")
ravenclaw <- subset(Kurse, Haus=="Ravenclaw")
slytherin <- subset(Kurse, Haus=="Slytherin")

print(data.frame(Hufflepuff = hufflepuff$Kurs,
                   Slytherin = slytherin$Kurs), row.names = FALSE)
```
:::

\bigskip\ 

::: {.callout-caution}
## Tabelle 2:

```{r}
#| label: ABA01b
#| echo: false
print(data.frame(Gryffindor = gryffindor$Kurs,
                   Ravenclaw = ravenclaw$Kurs), row.names = FALSE)
```

:::

\normalsize

\smallskip\ 

a) Benutzen Sie die `tribble()`-Funktion, um die Daten in die Objekte `tab1` und `tab2` zu überführen.
b) Fügen Sie `tab1` und `tab2` zu einem Objekt `Hogwarts` zusammen.
c) Nutzen Sie die `mutate()`-Funktion, um die Datenklassen der Variablen anzupassen (Skalenniveau).
d) Ändern Sie anschließend mit der `mutate()`-Funktion den Kurs "*Geschichte der Zauberei*" in "*Geisterkunde*" um.
e) Die Daten liegen nicht im Tidy-Data-Format vor. Erzeugen Sie ein neues Objekt `Kurse` mit den Variablen `Haus` und `Kurs`.
:::


::: {.callout-tip appearance="simple"}
Lösung siehe @sec-LBA01
:::



